【裁判字號】    91,小上,84
【裁判日期】    920312
【裁判案由】    清償債務
【裁判全文】
臺灣臺中地方法院民事判決                          九十一年度小上字第八四號
    上  訴  人  臺中商業銀行股份有限公司
    法定代理人  蔡裕芳
    訴訟代理人  甲○○
    被  上訴人  合作金庫銀行股份有限公司
    法定代理人  乙○○
    訴訟代理人  丙○○
右當事人間請求清償債務事件，上訴人對於本院臺中簡易庭九十一年度中小字第三二
八號第一審判決提起上訴，本院判決如左：
    主    文
上訴駁回。
第二審訴訟費用新臺幣壹仟參佰貳拾貳元由上訴人負擔。
    事實及理由
一、本件被上訴人起訴主張：被上訴人與訴外人邱崇恩清償債務強制執行事件，業經
    臺灣臺中地方法院於民國九十一年一月四日所發九十一年度執丑字第一六○號執
    行命令，令上訴人自九十一年二月份起，在新臺幣（下同）六萬四千四百七十一
    元及自八十九年七月二十九日起至清償日止，按週年利率百分之十二計算之利息
    ，並自次月之翌日起至清償日止，逾期六個月內加原利率百分之十，逾期六個月
    以上者，其超過部份加計原利率百分之二十計付之違約金範圍內，於訴外人邱崇
    恩每月應向上訴人請領新津（包括薪俸、各種津貼、補助費、獎金等在內）在三
    分之一範圍內予以扣押，並交由被上訴人收取。惟上訴人於九十一年一月十七日
    向執行法院聲明異議稱：訴外人邱崇恩對於上訴人亦負有債務，依民法第三百四
    十條之規定，就訴外人邱崇恩對上訴人之薪資債權主張抵銷云云。惟邱崇恩對於
    上訴人九十一年二月份後之各月份薪資債權於上訴人收受扣押收取命令時，尚未
    發生，是上訴人自不得就該薪資債權主張抵銷，爰提起本訴請求上訴人依上開執
    行命令給付。
二、上訴人於原審則以：上訴人既已對邱崇恩取得債權，縱使邱崇恩之薪資債權請求
    權係按月發生，然上訴人對邱崇恩之薪資債務於每月應給付之時點屆期清償，斯
    時上訴人對邱崇恩之消費借貸債權及信用卡代墊款債權，因早已屆清償期，則主
    動債權與上訴人債權均為金錢給付義務，又均屆清償期，自得主張抵銷等語置辯
    。
三、按對於小額程序之第一審裁判之上訴，非以其違背法令為理由，不得為之，民事
    訴訟法第四百三十六條之二十四第二項定有明文。又上訴狀內應記載上訴理由，
    表明(1)原判決所違背之法令及具體內容。(2)依訴訟資料可認為原判決有違背法令
    之具體事實。民事訴訟法第四百三十六條之二十四第二項、同條之二十五，分別
    定有明文。又所謂判決違背法令，乃指判決不適用法規或適用不當，亦為同法第
    四百六十八條所明定，且此亦為小額事件之上訴程序所準用（民事訴訟法第四百
    三十六條之三十二第二項參照）。而以判決有不適用法規或適用不當為上訴理由
    時，其上訴狀或理由書應有具體之指摘，並揭示該法規之條項或內容，若係成文
    法以外之法則，應揭示該法則之旨趣，倘為司法院解釋或最高法院之判例，則應
    揭示該判解之字號或其內容，如依民事訴訟法第四百六十九條所列第一款至第五
    款事由提起上訴時（第六款未準用，參照同上民事訴訟法第四百三十六條之三十
    二第二項規定），其上訴狀或理由書應揭示合於該條款之事實，上訴理由狀如未
    依此項方法表明者，即難認為已對原判決之違背法令有具體之揭示，其上訴自難
    認為合法（最高法院七十一年台上字第三一四號判例要旨參照）。本件上訴人以
    九十一年八月一日上訴理由狀主張原審判決有如下違背法令之事由：
  （一）本案訴外人邱崇恩原係上訴人之職員，因其敬業精神不足，不能勝任工作，
        且對上訴人既定之改革政策多所譏諷，其行為已違反工作規則，上訴人已於
        九十一年八月二十二日以中人事字第七一一八號函文邱崇恩，自文到之日起
        終止上訴人與邱員之僱用關係。而邱崇恩亦已辦理離職手續，因此原審雖判
        決被上訴人勝訴，惟因上訴人自九十一年九月起即無給付其薪資、紅利及輔
        助費，因此情事業已變更，被上訴人之訴縱使勝訴確定，亦無法執行，故被
        上訴人之訴欠缺權利保護要件，應予以駁回。
  （二）民法第三百四十條規定：「受債權扣押命令之第三債務人，於扣押後，始對
        其債權人取得債權者，不得以其所取得之債權與受扣押之債權為抵銷。」依
        其反面解釋，如受債權扣押命令之第三債務人，於「扣押前」對其債權人取
        得債權者，應可將其所取得之債權與受扣押之債權為抵銷。甚且主動債權之
        清償期後於被動債權屆至，而尚未屆清償期者，亦可抵銷。因此，本案上訴
        人於九十年一月及三月份即已取得對邱崇恩之支付命令確定證明書，此部分
        事實業經二造於原審審理時確認無誤。然被上訴人之執行命令卻於九十一年
        一月九日始送達上訴人處，依前揭民法第三百四十條規定之反面解釋，上訴
        人當可依法對邱崇恩之薪資債權予以抵銷。
  （三）按抵銷制度之本旨，在求具有相互同種債權人間之簡易清償及圓滿公平之處
        理，同時就行使抵銷權之債權人一方言，在債務人資力不足之場合下，仍能
        為自己之債權受到確實及充分清償利益，此時主動債權人對於被動債權宛如
        具有類似擔保權地位之機能，是抵銷之目的為簡易及公平，其機能為擔保，
        抵銷制度此種目的與機能，在現代經濟社會，有益於交易之助長，因此，能
        依抵銷制度受保護之當事人地位，應予以尊重，即使被動債權有受扣押之情
        形，亦不得輕易予以否定。又債權被扣押時，被扣押債權之債權人雖禁止處
        分被扣押之債權，但扣押不得阻止與債務人的行為無關之客觀事實，或唯賴
        第三債務人之行為而生之債權消滅變更等，則依第三債務人一方的意思表示
        之抵銷權行使，也不得因扣押之事而當然被禁止。是民法第三百四十條對抵
        銷之限制既僅規定，扣押後始對其債權人取得債權者不得主張抵銷，並未對
        是否已屆清償期為明示規定，準此，依上開規定之反面解釋，則執行法院之
        禁止命令送達時，主動債權未屆清償期，甚且後於被動債權者亦然，易言之
        ，第三債務人非在被動債權之受扣押後，才對債權人取得債權，則可不問主
        動債權及被動債清償期之先後，只要已達到抵銷之適狀，即使被動債權受扣
        押後，亦得以主動債權對受扣押後之被動債權主張抵銷。
  （四）依上訴人與訴外人邱崇恩所簽訂之借款約定書第五條第九款約定：「借款人
        （即邱崇恩）對貴行（即上訴人）所負一切債務，包括本債務，如有左列情
        形之一時，無須由貴行事先通知或催告，貴行得隨時減少對借款人之授信額
        度或縮短借款期限，或視為全部到期：…九、受強制執行或假扣押、假處分
        或其他保全處分，致銀行有不能受償之虞者。」第七條約定：「借款人及保
        證人對貴行所負一切債務，包括本債務，如未依約清償，貴行得逕行抵銷借
        款人及保證人寄存貴行之各種存款及對貴行之一切債權，縱該等存款或債權
        之清償期尚未屆至者亦同。」此項期限拋棄及抵銷預約之條款，本諸契約自
        由原則及「愈勤勉之債權人愈應加以保護」之法諺，應予以承認，至其有無
        對抗契約當事人以外第三人之效力，依下述理由應採肯定見解。如前述，第
        三債務人非在被動債權受扣押後，才對債權人取得債權者，可不問兩債權清
        償期之先後，只要達到抵銷之適狀，即使係在被動債權受扣押後，第三債務
        人亦得主張法定抵銷，法律對約定抵銷，應予同等保護，是約定抵銷依期限
        拋棄約款於被動債權受扣押、強制執行，致銀行有不能受償之虞者即視為到
        期，已達到抵銷適狀，應得主張抵銷，此乃第三債務人之正當期待利益，應
        予保護。互負同種債務者之一方得不經公示之手續，取得類似擔保物權人之
        地位，且抵銷權之行使，影響其他債權人受清償之地位，此本即抵銷制度之
        本旨及當然結果，非謂取得不當之利益或損害其他債權人之利益。上訴人對
        於以其對邱崇恩之授信等債權，與邱崇恩在上訴人處之一切債權間抵銷之期
        待應予保護，因此在邱崇恩之薪資債權被扣押時，上訴人依與邱崇恩間所訂
        之期限拋棄及抵銷預約之條款，以其放款債權（無論係已到期或依期限拋棄
        約款視為到期）主張抵銷之期待利益，應予優先保護，且保護此種期待利益
        ，將可增加銀行對客戶之放款，促進融資之活潑，有助益於經濟之發展及成
        長。
  （五）約定抵銷正當期待之承認，應不以對第三人公示為必要，蓋如上所述，抵銷
        的正當期待之承認，對於期待人即第三債務人言，被動債權與主動債權，乃
        立於特殊關係之一種擔保，反之，對扣押債權人言，受扣押債權只不過屬於
        債務人之一般財產，故對被扣押債權之關係言，前者要比後者關係更為密切
        。況且在強制執行之場合，對一般債權人之對抗上，不以交易安全為問題。
        故原則上可不論公示原則，而應以利益衡量來解決，則主動債權人與被動債
        權人，既有如上述之密切關聯，且訂有抵銷預約及期限拋棄條款，有如此強
        烈之期待存在，應予優先保護，承認其得主張抵銷對抗扣押債權人。約定抵
        銷擴大法定抵銷之對抗力，且隨著一定事由之發生而使抵銷立即生效，在機
        能上將法定抵銷之擔保機能，藉著當事人合意而加強，而為現代非典型擔保
        之主要類型之一，具有重大意義，應予承認。依上所述，約定抵銷之抵銷，
        應屬得對抗扣押債權人之抵銷，本件上訴人與邱崇恩間既訂有期限拋限及抵
        銷預約條款，則上訴人之右述主動債權，既因邱崇恩受強制執行而視為全部
        到期，上訴人自得行使抵銷甚明。被上訴人主張上訴人之右述債權於扣押時
        尚未到期，不得主張抵銷云云，顯非足採。
  （六）民事訴訟法第四百六十八條規定：「判決不適用法規或適用不當者，為違背
        法令。」依前述，原審判決就上訴人所主張對邱崇恩九十一年二月份起之薪
        資債權主張抵銷，無論係法定抵銷或約定抵銷，均已達於抵銷之適狀。原審
        判決徒以因邱崇恩九十一年二月之薪資請求權未發生，上訴人不得主張未發
        生之債權抵銷，但原審並未就上訴人所主張，於邱崇恩薪資請求權得行使時
        ，上訴人即刻行使抵銷權。且抵銷權與執行命令間並無優先問題，不得因執
        行命令而損害債權人行使抵銷權之權利，否則抵銷權之規定即將形同具文，
        無法保護債權人正當法律上權利。
  （七）綜上所述，上訴人之主動債權與邱崇恩之被動債權無論依法定抵銷或約定抵
        銷，均已達於抵銷適狀。原審判決既違背法令，應予廢棄。
    職之，上訴人已於上訴理由狀內指摘原審判決違背法律之條項及其具體內容，則
    依前所述，上訴人據此提起小額訴訟之第二審上訴，應認屬合法。
四、經查：
  （一）原審依審理之結果，以：１、依民法第三百四十條之反面解釋，受扣押命令
        之第三債務人，於扣押前，即已取得之債權，仍得以其所取得之債權與受扣
        押之債權為抵銷。惟其得為抵銷之前題，仍須於受扣押命令前已有抵銷之適
        狀（二人互負債務，而其給付種類相同，並均屆清償期）符合抵銷之要件，
        方得於收受扣押命令後，主張抵銷。２、本件扣押命令，係就訴外人邱崇恩
        於上訴人公司九十一年二月份起應領之薪津在三分之一之範圍內予以扣押，
        並交由債權人收取。而系爭扣押收取命令係於九十一年一月九日送達上訴人
        。可知，上訴人於收受系爭扣押收取命令時，訴外人邱崇恩對上訴人就九十
        一年二月份起之薪資債權之請求權尚未發生，即無抵銷適狀，尚與抵銷要件
        未合，故依前開之說明，上訴人自不得於收受扣押收取命令後，就收受扣押
        收取命令前，對訴外人邱崇恩尚未發生之九十一年二月份起之薪資債務主張
        抵銷。準此，上訴人抗辯邱崇恩對上訴人九十一年二月份起之薪資債權，已
        因行使抵銷，而不存在等情，即屬無據。乃判決上訴人應給付被上訴人自九
        十一年二月份起，在六萬四千四百七十一元及自八十九年七月二十九日起至
        清償日止，按週年利率百分之十二計算之利息，並自次月之翌日起至清償日
        止，逾期六個月內加原利率百分之十，逾期六個月以上者，其超過部份加計
        原利率百分之二十計付之違約金範圍內，於訴外人邱崇恩每月應向上訴人請
        領薪津（包括薪俸、各種津貼、補助費、獎金等在內）在三分之一範圍內予
        以扣押，並交由被上訴人收取。
  （二）而上訴意旨以原審前開認定，分有前述違背法令之情。惟查：
        (1)按訴權存在之要件分為三種，一為關於訴訟標的法律關係之要件，二為關
          於保護必要之要件，三為關於當事人適格之要件，所謂保護必要之要件，
          於給付訴訟係指訴訟標的之請求權已屆履行期，而未履行時，即有權利保
          護之必要。本件之被上訴人在原審所提起之訴訟係給付訴訟，其對訴外人
          邱崇恩已取得執行名義，且邱崇恩並未向被上訴人給付，故被上訴人在原
          審訴之聲明之範圍內扣押邱崇恩對上訴人之薪資債權，並由其收取，依上
          述之說明，被上訴人之訴已具權利保護要件，雖邱崇恩嗣後遭上訴人解職
          ，惟被上訴人仍得主張在邱崇恩遭解職前，就其對上訴人之薪資債權取償
          ，仍具權利保護要件，上訴人前開指稱被上訴人之訴已不具權利保護要件
          云云，並無可採。
        (2)按二人互負債務，而其給付種類相同，並均屆清償期者，各得以其債務與
          他方之債務互為抵銷。又受債權扣押命令之第三債務人，於扣押後，始對
          其債權人取得債權者，不得以其所取得之債權與受扣押之債權為抵銷，民
          法第三百三十四條、第三百四十條，分別定有明文。依此，執行法院之禁
          止命令並不影響第三債務人以扣押時或扣押以前對其債權人取得之債權，
          與受扣押之債權為抵銷，即使執行法院之禁止命令送達時，主動債權猶未
          屆清償期，甚且後於被動債權屆至者亦然，蓋因第三債務人於扣押前若已
          對執行債務人取得債權，則其可能期待雙方之債務均屆清償期時，即可行
          使抵銷，而使雙方之債權債務歸於消滅，今若因債務人之債權遭法院扣押
          ，即因此使其不得主張抵銷，將損害其期待利益，因之法律允許其仍得主
          張抵銷。然此亦須第三債務人對執行債務人之債權於扣押前即已「有效成
          立」為要件，若第三人債務人對執行債務人之債權於扣押前並未有效成立
          ，則其自不得主張抵銷，因其無期待利益之故。查本件訴外人邱崇恩原係
          上訴人之職員，對上訴人之債權為薪資債權，依上訴人之訴訟代理人於原
          審陳稱：「我們公司當月的薪資是在當月的第二營業日發放薪水」等語，
          按薪資報酬乃為服勞務之代價，是邱崇恩對上訴人之薪資債權，乃於渠等
          之僱用關係存續中逐月發生，為一循環不斷發生之債權。本件扣押命令，
          係就訴外人邱崇恩於上訴人公司九十一年二月份起應領之薪津在三分之一
          之範圍內予以扣押，並交由被上訴人收取。該扣押收取命令於九十一年一
          月九日送達上訴人，可知，上訴人於收受系爭扣押收取命令時，訴外人邱
          崇恩對上訴人就九十一年二月份起之薪資債權尚未發生，亦即斯時訴外人
          對邱崇恩並未負擔該自九十一年二月份起之薪資債務，與抵銷須雙方互負
          債務之要件不符，自無從主張抵銷，而於嗣訴外人邱崇恩得向上訴人請求
          薪資時，則因該薪資債權已為執行法院發扣押命令在案，則上訴人亦無主
          張抵銷之餘地，否則抵銷債權效力將優於被上訴人之債權。從而，上訴人
          主張以其對訴外人邱崇恩之借貸債權，與邱崇恩對其之薪資債權互為抵銷
          ，無從給付被上訴人款項云云，顯無可採。
        (3)另上訴人主張其與訴外人邱崇恩約定：「借款人及保證人對貴行所負一切
          債務，包括本債務，如未依約清償，貴行得逕行抵銷借款人及保證人寄存
          貴行之各種存款及對貴行之一切債權，縱該等存款或債權之清償期尚未屆
          至者亦同。」，按依民法第三百一十六條之規定，債務人原則上得拋棄期
          限利益，於期前為清償，故上開約定就上訴人所負已發生，僅清償期尚未
          屆至之被動債權，乃屬當然，惟本件如上所述，上訴人於收受扣押令命時
          對訴外人邱崇恩之薪資債務尚未發生，要與上開約定情形無涉；退步言之
          ，縱認上開約定係指上訴人得就將來發生之債務為抵銷，然此影響第三人
          之利益，依債之相對性，效力僅及於邱崇恩及訴外人，並無得以此對抗第
          三人，蓋此種抵銷預約條款並未如擔保物權般有公示之方法，如為保護原
          債權人而限制第三人之權利，當有違交易安全及顯失公平。是故，上訴人
          依上開條款，主張其得就訴外人邱崇恩之薪資債權為抵銷，被上訴人應受
          拘束云云，要無理由。
        (4)又查，本院九十一年度執丑字第一六０號執行命令之內容為：「債務人邱
          崇恩服務於貴公司（即上訴人）每月應領薪津（包括薪俸、各種津貼、補
          助費、獎金等在內）在三分之一範圍內予以扣押，並交由債權人（即被上
          訴人）收取」，此業據本院調閱上開執行案卷查核明確，是上開執行命令
          兼具扣押命令及收取命令之性質。按收取命令係執行法院將所扣押債務人
          對於第三人金錢債權之收取權，授與債權人之移付命令，使債權人得以自
          己之名義，直接向第三人請求支付（見陳計男著強制執行法釋論第五百二
          十二頁），是本件被上訴人基於上開收取命令請求第三人即上訴人給付，
          應屬有據。
五、綜上所述，上訴人抗辯其對訴外人邱崇恩之債權與所負之薪資債務為抵銷云云，
    並無可採。從而，本件被上訴人依本院所發之扣押收取令命，請求被告給付自九
    十一年二月份起，在六萬四千四百七十一元及自八十九年七月二十九日起至清償
    日止，按週年利率百分之十二計算之利息，並自次月之翌日起至清償日止，逾期
    六個月內加原利率百分之十，逾期六個月以上者，其超過部份加計原利率百分之
    二十計付之違約金範圍內，於訴外人邱崇恩每月應向上訴人請領薪津（包括薪俸
    、各種津貼、補助費、獎金等在內）在三分之一範圍內予以扣押，並交由被上訴
    人收取，為有理由，應予准許。原審因而為被告敗訴之判決，並依職權宣告假執
    行，於法核無不合。又依原審判決主文所示，上訴人係自其給付予邱崇恩之薪津
    三分之一範圍內扣押款項至上開金額給付完畢，是如訴外人邱崇恩離職，上訴人
    當無繼續交付被上訴人扣款之義務，此乃當然之理，故原審判決主文亦無違誤。
    從而，上訴人指摘原判決不當，求予廢棄改判，為無理由，應予駁回。
六、按小額程序之第二審判決，依上訴意旨足認上訴為無理由者，得不經言詞辯論為
    之。民事訴訟法第四百三十六條之二十九第二款定有明文。本件依上訴人之上訴
    意旨足認上訴為無理由，有如上述，爰不經言詞辯論逕為判決。又依民事訴訟法
    第四百三十六條之三十二第一項準用同法第四百三十六條之十九之規定，第二審
    法院為訴訟費用之裁判時，應確定其訴訟費用額，而本件第二審訴訟費用額，依
    後附計算書確定為如主文第二項所示金額。
七、據上論結，本件上訴為無理由，依民事訴訟法第四百三十六條之二十九條第二款
    、第四百三十六條之三十二第一項、第二項、第四百四十九條第一項、第七十八
    條、第四百三十六條之十九第一項，判決如主文。
中        華        民        國     九十二    年    三    月   十二    日
                                臺灣臺中地方法院民事第一庭
~B審判長法  官   林清鈞
~B法        官   許文碩
~B法        官   吳幸芬
右為正本係照原本作成。
不得上訴。
中        華        民        國     九十二    年    三    月   十二    日
~B法院書記官
  計算書
┌─────────────┬─────────────┐
│項                  目    │    金    額  （新台幣）  │
├─────────────┼─────────────┤
│第二審裁判費              │一○六五元                │
├─────────────┼─────────────┤
│第二審郵票費用            │二六七元                  │
├─────────────┼─────────────┤
│共                  計    │一三三二元                │
└─────────────┴─────────────┘


司法院資訊處製作；財團法人民間司法改革基金會備份。
